臺北高等行政法院判決
　　　　　　　　　　　　　　　　　　 94年度訴字第03224號
　　　　　　　　　　　　　　　.
原　　　告　福海砂石有限公司
代　表　人　甲○○董事）住同.
輔　佐　人　乙○○
被　　　告　臺北縣政府
代　表　人　丙○○代理縣長）.
訴訟代理人　丁○○
上列當事人間因水土保持法事件，原告不服行政院農業委員會中
華民國93年9月14日農訴字第0931814506號訴願決定，提起行政
訴訟。本院判決如下：
　　主  文
原告之訴駁回。
訴訟費用由原告負擔。
　　事  實
一、事實概要：原告於台北縣林口鄉○○○段嘉溪子坑小段487
    地號土地（下稱系爭土地）之山坡地，未先擬具水土保持計
    畫，即為擅自堆積土石等行為，經被告派員於民國（下同）
    92年5月28日會同相關單位人員現場勘查屬實，被告以93年5
    月31日北府農山字第0930403132號函（下稱原處分）處原告
    新台幣（下同）6萬元罰鍰，並指定立即停止一切非法開發
    、使用行為，並應於93年7月30日前，於挖填地表實施植生
    ，其植生覆蓋率應依照水土保持技術規範第61條之規定辦理
    。原告不服，提起訴願，經行政院農業委員會訴願決定原處
    分關於「應於93年7月30日前，於挖填地表實施植生，其植
    生覆蓋率應依照水土保持技術規範第61條之規定辦理」部分
    撤銷，其餘訴願駁回，遂提起本件行政訴訟。
二、兩造聲明：（被告於言詞辯論期日未到場，茲依其答辯狀之
    聲明及陳述）
  (一)原告聲明求為判決：
    1.訴願決定不利於原告部分及原處分均撤銷。
    2.訴訟費用由被告負擔。
　(二)被告聲明求為判決：
    1.原告之訴駁回。
    2.訴訟費用由原告負擔。
三、兩造之爭點：
    系爭土地是否係水土保持法所稱之山坡地？原告有無水土保
    持法第23條所稱之擅自開發情事？
  (一)原告主張之理由：
    1.緣原告有償租用系爭土地設立砂石洗選場（通稱洗砂場或
      砂石場）已20年，歷年均經被告各目的事業主管機關（地
      政、工務、水利、農業、環保、建設、警察局等）會勘、
      督導、檢稽查．．．均紀錄在案，更由檢、院方各就廢棄
      物清理法、水利法、水土保持法、竊占罪、公司法等作出
      不起訴處分或無罪判決確定。
    2.「法定」山坡地係指依水土保持法及山坡地保育利用條例
      各第3條所明定之「標高100公尺以上或平均坡度百分之五
      以上」基本條件為首要，始得依所敘原因劃列入山坡地管
      制，此觀各該法文文義甚明。惟行政機關早年完全未依法
      實測，而違背法律概括將全林口鄉均劃列山坡地管制，現
      今中央主管機關既已奉令針對此一嚴重行政違誤訂定並一
      再檢討修訂「山坡地範圍劃定及檢討變更作業要點」（行
      政命令），被告不依該命令主動檢討提報並應公告公開受
      理相關之建議書，兼以人民未諳法律與行政資訊未由基層
      主辦公務人員依法善盡宣導、解釋之義務，致令政府導正
      、便民、利民、促進開發之美意盡失，反一再受罰、涉訟
      ，誠有未適。
    3.查「逾越權限或濫用權力之行政處分，以違法論」，行政
      訴訟法第4條第2項定有明文；系爭土地為原告工作場區範
      圍內租用之不宜農作鹼質旱地，完全符合行政院農業發展
      委員會（下稱農委會）89年2月9日農水保字第891800027
      號頒布之「山坡地範圍劃定及檢討變更作業要點」四、第
      (二)項所指「與平地毗鄰、位濱海地區、標高100公尺以下
      、平均坡度百分之五以下」、「應予劃出」之土地，次符
      該會91年9月11日農水保字第0911846132號函令再修正發
      布該要點第3、4點之「原處分機關為提報劃出義務機關」
      及「應主動檢討提報」並「應公告公開受理相關之建議書
      」；另被告及訴願決定機關所執陳「山坡地範圍」之公告
      （行政命令），就違反「山坡地法定要件」法律強制規定
      部分，即屬原本無效而逾越權限，恣意裁罰懲處濱海平原
      區，而不著重於取締真正破壞、濫墾高山、森林集水區之
      山地違法案件（如承辦人涉嫌廢弛職務釀成災害案，其目
      的原因，亦值探究）造成山林土石流災禍，執行專責公務
      人員有可議之處。
    4.本件有關山坡地認定之司法確定裁判，已於異議及訴願程
      序皆附證陳釋，惜未獲採，亦未將其行政決定及理由告知
      原告，以供釋明，實有違「行政程序法」第9、36、43條
      等規定；復依法務部92年6月3日法律字第0920020318號函
      及93年8月2日法律字第0930030453號函釋「行政程序法」
      第111條第7款所稱「其他具有重大明顯之瑕疵者」，即指
      「行政處分之瑕疵達於重大，且依一般人合理之判斷甚為
      明顯而一目了然者」，此於本件山坡地認定之事實、法理
      、判例及人民對中央法規標準法第11條規定「命令（公告
      ）不得牴觸憲法或法律，下級機關訂定之命令不得牴觸上
      級機關之命令」，尚且已能有所認知，被告為公務專責機
      關，其本職學能更當知所判斷依據，並應承命主動積極儘
      速辦理檢討劃出作業方為正辦，被告庸能不察，反一再擾
      民涉訟。
    5.按「左列各款文書，當事人有提出之義務：一、該當事人
      於訴訟程序中曾經引用者。二、他造依法律規定，得請求
      交付或閱覽者。三、為他造之利益而作者。四、就與本件
      訴訟關係有關之事項所作者。五、商業帳簿。」行政訴訟
      法第163條定有明文。
    6.查行政院農業委員會91年7月31日農林字第0910139599號
      函，係被告於執行山坡地保育利用條例及水土保持法時，
      就系爭法定山坡地文義認定有疑義時，參照既有司法確定
      判決，及前揭函文，為行政指導文書，亦具行政命令意義
      。依類推適用法理及行政程序法第4條、第6條、第8條及
      行政資訊公開辦法第5條、第6條、第8條第3款、第9條第1
      項及行政訴訟法第163條等規定。前揭函文，對本件爭點
      甚為重要。被告執有此文書，有提出於法院之義務，爰依
      行政訴訟法第176條準用民事訴訟法第342條第1項規定，
      聲請被告提出所執有之文書。
    7.原告頃接獲測量技師「研訊工程顧問有限公司」94年8月
      測繪之技執字第003597號依新莊地政事務所提供之地號土
      地複丈界址所為含等高線之「台北縣林口鄉○○○段嘉寶
      小段487號地號地形測量成果冊」，茲說明如下：
      (1)依該測量成果冊內容：肆、測量成果所載：「．．．基
        地高度均低於40公尺（基隆平均海水面起算），基地內
        為一平坦空地，基地北邊為經工程開挖後之剩餘土方所
        造成的特殊地形，現可供使用位置為基地中心的平坦地
        區。」足證系爭土地非符山坡地之法定要件；另縱其記
        載低於40公尺，為對照該成果冊所附全開「．．．487
        地號地形測量」等高線套圖之詳細標示，系爭土地範圍
        內之薄片狀特殊山形最高標高實僅30.51公尺，更與山
        坡地之法定標高要件（100公尺以上）不合。
      (2)次就新莊市地政事務所94年8月10日新莊整謄字第05122
        9號地籍圖謄本及前揭地形測量圖觀之，系爭土地為U字
        型區○○○段鄰接西濱公路，U型中間為485、486地號
        土地，依現地照片觀之，其內唯一薄片扁形特殊地形，
        實際位於U型系爭土地之外，即486地號之後方，於485地
        號之內，為U型包圍，僅其後段一部分薄片切割系爭土地
        之部分右叉前段，餘系爭土地絕大部分均為比鄰西部濱
        海公路旁之近海拔平坦平原區，與真正林口高台地、山
        區、飛航禁航區之真正山坡地，不同。
      (3)被告卷內，原告92年10月6日（92）福海字第1008號函
        附件5土地租約兩份，內載明：地主之一李選所持分全
        部繼續租與乙方（即原告），然李選之實際持分僅占系
        爭土地土地1/15；又其他地主李文智、李幼詩、李阿恭
        、李棟樑4人之土地租賃契約書亦載明出租系爭土地現
        有後半部，租予乙方供砂石場使用。查系爭土地面積約
        11,481平方公尺，92年5月28日取締會勘紀錄，實際臨
        時堆放外購來料，使用面積不及500公尺，僅位該地號
        左側平坦區，不及23%，且為目測概數，並未實測之；
        依事實及經驗法則，原告自無可能將外購、立即代處理
        之原料臨時堆置（非堆積、囤積）於系爭土地之遠端，
        扁片山頭上，或無可翻越之山後區，亦即實際使用區，
        均在該地號西濱公路旁濱海地區與平地比鄰之平坦區，
        相信被告亦無疑義。
      (4)原告曾以94年7月23日（94）福海字第0712號緊急陳情
        、申請書函致台北縣林口鄉公所（副函代表會），明確
        函詢系爭土地是否已列入山坡地範圍檢討劃出？其進程
        、結果如何？獲台北縣林口鄉公所94年8月4日北縣林農
        字第0940014707號函復：「台端所請本鄉○○○段嘉溪
        子坑小段系爭土地林地目．．．本鄉全部屬山坡地保育
        範圍內，經本所數次向行政院農委會水保局提出範圍檢
        討劃出計劃書，並經數次檢討審核；目前仍在審核中。
        」足證已列入檢討劃出計劃書，要無疑義，系爭土地不
        符山坡地法定要件，始被列入劃出，鄉公所公文自足該
        當人民對行政機關之信賴，況鄉公所亦為呈報山坡地劃
        出之義務機關；被告及訴願機關稱「未有訴願人提出系
        爭地號山坡地劃出之聲請案」乙節，顯有不實。且其均
        不影響不符山坡地法定要件，而應予劃出之非山坡地法
        定地位。
      (5)再查系爭土地週邊1公里內，全無任何住戶與農田，唯一
        農牧戶居住原告砂石場後側，亦主要依賴出租不宜農作
        之風砂鹼性旱地，予原告收取租金勉維生計。系爭土地8
        位地主，除杜榮壽係抵債換地外，餘均世襲林口海邊之
        旱地，將系爭土地之後段平坦土地部分出租與原告；呈
        台灣板橋地方法院檢察署94年度偵字第281號不起訴處
        分書。
      (6)系爭土地為8位地主所公同共有，且無意分割，若以單一
        或分割或多筆地號為探究基礎，恐有未適，應以實際情
        況論據，較為公允。本件前揭各事實及使用範圍之目測
        概約（恐有疑慮）亦僅佔系爭土地左後段小部分，不及
        1/23之平原平坦區域，亦即確屬位於墊高鋪設之西部濱
        海公路隆起路基下左側之比鄰平原區○○○道路右側旁
        邊即沙灘海平面）；且前揭測量成果冊記載：「．．．
        基地內為一平坦空地，基地北邊為經工程開挖後之剩餘
        土方所造成的特殊地形，現可供使用位置為基地中心的
        平坦地區。」故系爭土地與山坡地之標高與坡度要件不
        合，誠無疑義。
    8.綜上，系爭系爭土地全部（事實上使用未及1/23之平坦平
      原部分）本即不符山坡地之法定要件，屬於「山坡地範圍
      劃定及檢討變更作業要點」四、第(二)項所指「與平地比鄰
      、位濱海地區、標高100公尺以下、平均坡度百分之五以
      下」應予劃出之土地。被告誤以水土保持法第3條（山坡
      保育利用利用條例第3條）所指之山坡地為處罰基礎，顯
      有未當。
    9.補充理由：
      (1)山坡地測量與認定：
        定義：依「水土保持法」第3條：本法專用名詞定義
          如下：「．．．三、山坡地：係指國有林事業區、試
          驗用林地、保安林地，及經中央或直轄市主管機關參
          照自然形勢，行政區域或保育、利用之需要，就合於
          下列情形之一者劃定範圍，報請行政院核定公告之公
          、私有土地：(一)標高在100公尺以上者。(二)標高未滿
          100公尺，而其平均在百分之五以上者。」依其定義
          規定以觀，除須具備標高、坡度其中之一要件外，尚
          須符合「國有林事業區、試驗用林地、保安林地，及
          經中央或直轄市主管機關參照自然形勢、行政區域或
          保育、利用之需要」及「劃定範圍，報請行政院核定
          公告」等各要件與程序均已成就，始符其法定意義；
          否則如僅具「標高」或「坡度」之一，而未經前所敘
          法定「原因」條件與「程序」條件各項「均成就」，
          則非足該當為「法定之山坡地」；此為法律強制，觀
          諸山坡地之法律文義全文甚明。本件系爭「系爭土地
          宗地」之法定要件是否成就，未獲被告舉證釋明（如
          ：是否國有林事業區、試驗用林地、保安林地．．．
          、自然形勢、．．．保育、利用需要？標高？坡度？
          ．．．等）逕以山坡地認定，尚有可議。
      　測量技師：本件測量技師資料，如94年9月27日陳報
          補充理由狀、附證1、測量成果冊附技師執業執照（
          每4年換發乙次）；依技師法及其施行細則所定執業
          、資格、業務及責任、加入公會、懲戒．．．等各規
          定約束，兼其到庭具結據實證詞，承擔法定刑責，是
          其專業範圍之測繪、作業說明、成果結論，應堪可信
          。
      　標高：系爭土地最高測點（圖例：「X」水深點）位
          於U形宗地右側上端，測得為30.51（公尺），不符「
          山坡地」需標高100公尺以上法定要件之一。
        坡度：依「坡度計算成果冊」參、坡度計算成果：「
          由以上計算成果了解，系爭土地整筆的平均坡度為20
          .91%，而宗地內可使用範圍的平均坡度為4.33%。」
          之結論，證諸作業說明：「壹、計算說明：本案因宗
          地範圍．．．與實際可供使用範圍（工程車輛可以進
          出）不同，並經94年9月30日鈞院裁示，坡度計算時
          必須將宗地範圍與可供使用範圍分別進行計算，以符
          合實際使用情形。與作業說明：貳、坡度計算方法：
          表2.「可使用範圍坡度分析表」備註：「可使用範圍
          集中在宗地487中間區域的平坦地上（分布在14個方
          格坵上）。及末頁：「圖3坡度圖」說明：「可使用
          範圍總平均坡度4.32%」暨標繪範圍「圖形」、「位
          置」等均符合現地實況以觀，測量、計算、圖繪．．
          ．應屬正確、公允、可信。
        「可使用範圍」及「可使用平坦區」部分：
          前「測量成果冊」內，肆、「測量成果」記載：「．
          ．．基地高度均低於40公尺（基隆平均海水面起算）
          ，基地內為一平坦空地，基地北邊為經工程（註：20
          餘年前西濱公路工程總隊工程開採）開挖後的剩餘土
          石方所造成的特殊地形（註：候鳥砂燕穴窩區），現
          「可供使用位置」為基地中心的平坦地區。」證諸「
          水土保持技術規範」第24條（平坦地之認定）：「平
          均坡度未滿百分之五之土地，得認定為「平坦地」。
          是「平坦空地」、「平坦地區」原有所本。至「可供
          使用」部分，特別陳明：原告自無能力將外購有價優
          質原料土石或成品精砂、級配，以綦重之剷裝機、砂
          石曳引車攀登如現地照片之薄峭陡直山巔，或無通路
          之山外，臨時放置。另依「坡度計算成果冊」壹、計
          算說明：「．．．實際可供使用範圍（工程車輛可以
          進出）．．．」等測量專業見解，依一般公眾週知、
          通識、論理及經驗法則等，信堪確認事實得能使用範
          圍區域，即前揭「計算成果冊」所指之「可使用範圍
          」，而其「總平均坡度為4.32%」；亦即「實際使用
          與可使用之平坦地，平均坡度未達百分之五，不符山
          坡地之法定要件。」當無疑義；更況「水土保持技術
          規範」第8章附則（本規範未規定者之適用）第209條
          明訂：「本規範未規定者，得適用相關學理、經驗法
          則、既有定理、公式、工法等。」
        租約範圍、使用比例：
          A.立地條件：依老地主、老農指陳，及原告設砂石洗
            選場（或稱洗砂場、砂石場）歷20餘年及現地照片
            以觀，系爭土地位於台灣本島西北角頂風（秋冬東
            北季寒風）濱海區域內，為鹽砂質不宜農牧之鹹土
            旱地，表土貧瘠，致常綠喬木、灌木難植，僅年生
            草本耐旱植物零星蔓生，無農作立地條件，農會無
            收成統計紀錄可稽，且因毗鄰墊高舖設之西濱公路
            （台61線）最接近海灘區段，不僅土質、範圍不足
            強作防風林，反經常供軍方搶灘登陸演訓之反制作
            戰假想點。是公同共有之私有地主始合意租賃予原
            告，收取租金，勉補生計，系爭土地已劃入西濱公
            路本段，（18.5K）拓寬預定用地，並已測量作業
            完成設計。
          B.宗地比例：依卷附原告與地主租約，「李選」部分
            為其所持分全部（系爭土地之1/15）繼續租用；其
            他地主「李文智等4人代表」之租約則載明出租系
            爭土地（宗地）「．．．現有之後半部」租予乙方
            （即原告）「供砂石場使用」。依租約條文明確列
            舉「有效範圍僅系爭土地現有之後半部」，參照現
            地照片、地政機關地籍圖、查獲（查證）會勘紀錄
            等，俱知確屬前揭：「測量成果冊」肆、測量成果
            「．．．基地內為一平坦空地．．．現可供使用位
            置為基地中心的平坦地區。」及「坡度計算成果冊
            」作業說明壹、計算說明「．．．實際可供使用範
            圍．．．，以符合實使用情形。」參、坡度計算成
            果「．．．而宗地內可使用範圍的平均坡度為4.33
            %」。
        　C.另場區範圍內，鄰接系爭土地宗地週邊如486、485
            ．．．等土地，雖地主亦為李氏宗親，惟因無可供
            使用之「平坦地」條件，多年來，雖洽詢多次，原
            告亦無意租用。
        　D.依被告92年5月28日會勘紀錄，使用面積「約500平
            方公尺」，然據取締者稱係「目測概約」，並無實
            測，縱經簽署，惟已先註明「會勘意見及相關資料
            ，另行補呈：褔海砂石有限公司甲○○」。
          E.設若依「約500平方公尺」計算，亦僅占487號宗地
            不及23%（0.23），且全部位於「平坦區內」左側
            之一部。
        宗地與分割
          A.查「土地徵收之範圍，應以其事業所必需者為限」
            、「區段徵收，謂於一定區域內之土地，應重新分
            宗整理，而為全區（指為分宗、分割後，所必需要
            之區）土地之徵收」，土地法第208條、第212條第
            2項分別定有明文；另查土地法第31條、土地法施
            行法、土地登記規則、土地重劃辦法、土地徵收條
            例、農業發展條例等各法，除耕地始有最小0.25頃
            之限制外，餘就地號而言，並無最大、最小面積、
            形狀、地形、地勢登記限制，亦無持分人數、時間
            年限或分割、次數．．．等任何限制，是地號本即
            有前述之各種不安定性質，實不宜作為行政裁量、
            懲處計量標準。
          B.再查土地徵收條例第1條明訂：「為實施土地徵收
            、促進土地利用、增進公共利益、保障私人財產．
            ．．」及參酌該條例中，相關「徵收程序、補償標
            準．．．」等，俱皆有前項所指之：「．．．應以
            其事業所必須者為限．．．」、「殘餘部分面積過
            小或形勢不整、致不能為相當之使用者．．．」（
            第3條、第8條第1項第1款）、「因土地一部分之徵
            收而．．．」（第34條第4款）、「臨時徵用使用
            補償費．．．每年．．．不足1年者，按月．．．
            ；不足1月者，按日計算之。」（第58條第5項）等
            以觀，均可得證明確實有「依實際使用範圍」（即
            實際得、能、須使用範圍）之法源可循。
          C.參94年10月15日中國時報首版及A10版刊載「國庫
            支票支付新臺幣壹圓整給付私有土地一小部分被劃
            入政府整治計劃內使用，所領補償」實例，佐證可
            知行政作為事實本即以實際使用之範圍為裁量認定
            基準，確屬合法、正辦、有據；更可免招「徵收壹
            圓、處罰全宗」，顯失平衡、正當，不符比例之議
            。
          D.系爭土地現地主8人公同共有，內含抵債換地（持
            分）者，其與袓先傳地其他地主，生陌未合，眾地
            主分居各處，邀集不易，復因經濟利益期待不一，
            倫情糾葛，雖目前暫未有統一共識，辦理分割，惟
            因本案冤抑涉訟（已不起訴確定），及西濱公路本
            段18.5K（即系爭土地薄峭山壁部分）已歸劃拓寬
            並完成勘察、測量、繪圖、設計、招標作業．．．
            ；近期將由親族長老斡旋處理，分割有望。
      (2)「擅自開發」部分：
        原處分函說明：四、「處分理由及適用法令」部分，
          以：違反水土保持法．．．第23條第2項規定云云，
          經查該第2項係指「擅自開發者」；本件原告已於案
          址區域設砂石場20餘年，此際於開放場區內有償租用
          鄰接之既有平坦地，臨時暫置少量選購之來料，作業
          全程絕無任何擅自開發之事實，卷內資料可鑑。
        依被告92年7月22日北府農山字第0920425808號函附
          件「92年5月28日會勘紀錄」所載：「四、違規類別
          （請填註編號：【九】．．．中，無「編號【12】農
          、林、漁、牧地之開發利用」之勾稽，是原處分函「
          說明四、處分理由及適用法令」，此一部分，顯與卷
          內資料不符，顯為不依法採證，而有違證據法則，率
          爾論處，自有不適用法則與法則適用不當之違誤，應
          予撤銷。
      (3)「擅自」部分：
      　被告92年5月21日北府農山字第0920325529號函指：「
        先生（自然人甲○○）涉嫌未經許可擅自使用487、497
        兩山坡地，請立即停止一切非法開發、使用行為．．．
        」，復於92年6月16日北府農山字第0920396997號函改
        指「貴公司（法人）未經許可擅自使用山坡地．．．」
        ；經原告92年6月23日及92年10月6日兩函陳明訂有租約
        ，及請參法務部公報232期法律問題座談總結意見（公
        有與他人，不及私有，無違約超限）證明合法擁有「使
        用權源」，兼並附土地租約陳明，已足據證並無「擅自
        」之舉，其間被告92年7月22日函、92年9月30日函、93
        年2月20日函、93年4月7日函、93年4月14日函會勘紀錄
        （未交原告）、93年4月16日致地主函，至刑案移送地
        主、94年1月7日不起訴處分等，本已更正俱無「擅自」
        一詞沿用；不意竟於93年5月31日原處分及本訴訟答辯
        狀理由（第2頁第10行）復指稱原告「違反水土保持法
        第12條及第23條第2項（即「擅自開發」）」，誠令人
        不解；迨原告提起訴願，於「理由及事實」七，再次陳
        明地主表意，並無「擅自」之舉，被告猶復於93年7月
        13日答辯理由第2頁中段第16行贅述「擅自先行堆積土
        石」云云；縱其對法律上擅自之認知有所欠缺，然歷經
        原告多次詳盡解釋與雙方公文往返，焉仍有未明之理；
        正恐如原告93年7月27日訴願補充理由書(一)第2項所感受
        之蓄意「不予明瞭，抑或對人民意見相應不理？或蓄求
        績效裁罰．．．」？再則訴願決定機關亦於決定書理由
        第3頁末行述及「即擅自堆積土石．．．」；被告亦再
        相互沿用於行政訴訟答辯狀之事實及理由、第3行「擅
        自堆積土石等．．．」及二、理由（第2頁第10行）再
        執「．．．再擅自開發者．．．」；亙其歷程多年、全
        文，究其「擅自堆積土石」6字新詞，源本何處？前揭
        被誤認之擅自開發與堆積土石，如何合併出「擅自堆積
        土石」6字？行政機關恣意造詞、擴張解釋法令行為而
        執法若此，誠令人不苟同。況本訴訟中，「擅自」、「
        開發」、「堆積土石」，被告均未予舉證答辯、釋明。
      (4)「堆積土石」部分：
        法義：首陳堆積土石，法既有明文，不得依習慣率認
          。查「水土保持技術規範」第1章總則、第10條（堆
          積土石）「於．．．，不得阻塞天然排水，並應對堆
          積之坡地規劃穩定設施及坡面安全防護處理，以防止
          沖蝕、崩塌。堆積區應參酌地形、地質環境狀況，建
          妥擋土設施，逐層堆積處理，上游地區並應規劃截水
          溝，防止地表逕流流入，同時實施植生綠化及建立完
          善之排水系統。」第7章水土保持技術之審議、第7節
          堆積土石、第187至192條，對堆積土石之「位置、排
          水規劃、沉砂設施、於谷地（填平後，對下游地區）
          對水文環境影響、堆積物處理、植生綠化及防災措施
          」等，俱有詳細規定，尤其第192條全文揭示「堆積
          土石應有完整之植生綠化及防災措施。」依其文義所
          闡明者，顯係專指長期、永久性之堆累囤積、甚而棄
          置，始有谷地堆積（改變地形）填平、須植生綠化，
          完成各項防災措施（工程）等必須、須求，此為經驗
          法則、論理法則之當然解釋，要無疑義。況該「規範
          」第8章附則、第209條亦明定：「本規範未規定者，
          得適用相關學理、經驗法則、既有定理、公式、工法
          等。」
        相關水土保持法、山坡地保育利用條例及各施行細則
          、水土保持技術規範．．．等同類專章、特別法暨行
          政命令於訂定初時，一律以「堆積土石」而非「堆置
          」之文義，當已考量與洗砂石場區內之「臨時堆放、
          堆置」（暫置）外購昂貴優質來料或加工後待售成品
          精砂、級配之事實程序、動作，情形有所不同。亦即
          與律定「必需植生、綠化、完成各種防災措施」之「
          長久棄置性質之真正堆累囤積，不再移動土石」，其
          性質相左，完全名不符實。暫置絕對不是堆積土石。
        砂石、營建業者均悉，僅有營建工程產生之含廢磚、
          瓦、木屑、塑膠、金屬屑等之廢棄土石，即砂石業者
          無意購買之會毀損洗京機、碎石機的雜質、劣料、廢
          土，方為上游營造工程業者，委外運棄或覓地長期堆
          積、堆棄土石（土資場或非法應取締），故而堆積土
          石需特以法令管理其必須完成長期、永久性之疏排水
          、沉砂設施、邊坡．．．等防災及綠化植栽。
        原告砂石場作業流程係將外購來料原砂除持續定量直
          接注入洗砂機外，餘必就近臨時堆放、暫置場區內最
          易保管、距離最近、最方便處所，以利隨時剷搬移供
          洗選、篩選、分類、出售。作業全程事實可證，與長
          期、永久性之堆累囤積土石，改變山谷、地形填平而
          須生綠化、完成各項防災情形迥異；防災綠化，參水
          土保持技術規範第132條：「防災綠帶係由喬木、灌
          木或草本植物所組成之植生群落．．．」。是據上而
          論，本件事實無堆積土石法定名稱之適用，殆無疑義
          。
        本件場區內臨時堆置、堆放、暫置立即待洗來料之堆
          置之合法性，已於93年7月27日訴願補充理由(一)狀，
          理由二（第2頁），詳予呈明；特謹參酌。
        另原告所租用之系爭土地宗地後半部平坦區土地，位
          開放式場區範圍內，更非在行水區域內，且可供使用
          之暫置空曠地，距離鄰旁幾近乾涸之小野溪溝高程差
          甚大，復有小薄片形似峽谷山擋風屏障，平日不會亦
          來不及掉落至溪溝內阻塞水道，即已鏟裝入洗砂機洗
          選出售，於環境無礙；尤其週邊並無人居住，亦無農
          作區，農會稱濱海荒地，曾欲招商圍濱海遊憩區未果
          ，偶有影藝、婚紗外景之用。
        被告94年1月18日答辯理由稱：「．．．且原告於訴
          狀中亦坦承於本案系爭地段地號土地堆積土石」云云
          ，經查卷內並無，為不實辯解。
    10.「行政機關作成限制或剝奪人民自由或權利之行政處分前
      ，除已依第39條規定，通知處分相對人陳述意見，或決定
      舉行聽證者外，應給予該處分相對人陳述意見之機會。．
      ．．」、「行政機關為處分或其他行政行為，應斟酌全部
      陳述與調查事實及證據之結果，依論理及經驗法則判斷事
      實之真偽，並將其決定及理由告知當事人。」行政程序法
      第102條、第43條定有明文。被告迄今均未將93年4月14日
      會勘紀錄交予原告，俾供原告作完全陳述意見，原處分顯
      然違反上揭規定，更有悖於司法院釋字第384號解釋之法
      定程序之實質正當精神，率爾處分，難獲人民信賴，應不
      予維持。
    11.原處分依92年5月28日查獲行為，遲至1年後，93年5月31
      日為處分，有未依行為時法處理之疑義，且過程期間，原
      告已以93年3月2日（93）福海字第0360號函，敘明已清除
      改善，實不得再就改善前之行為處罰（參台中高等行政法
      院有關彰化縣明上明紙器公司環保類水污染案判決）；原
      告已於訴願階段及先前書狀提出照片與測量成果資料，可
      資證明。
    12.綜觀台灣全島地形皆為山坡地，無論以全島、縣市、鄉鎮
      ○區○段、小段、地號（合一或分割、全部或一部），均
      無明確之法律明定，以地號為平均坡度之測量或裁罰依據
      ，且水土保持技術規範內之平均坡度，亦僅就坡度計算公
      式、方法為暫定（第145條）；然依前呈各項關於標高、
      坡度、可使用地區、實際曾使用實情．．．及行政對待關
      係（徵收與處罰比較、比例）等說明，可確知行政裁量仍
      應依具體個案情形，為裁量基準。
　(二)被告主張之理由：
    1.依據水土保持法第8條第1項：「下列地區之治理或經營、
      使用行為，應經調查規劃，依水土保持技術規範實施水土
      保持之處理與維護：．．．五、於山坡地或森林區內開發
      建築用地，或設置公園、墳墓、遊憩用地、運動場地或軍
      事訓練場、堆積土石、處理廢棄物或其他開挖整地。．．
      ．」第12條第1項：「水土保持義務人於山坡地或森林區
      內從事下列行為，應先擬具水土保持計畫，送請主管機關
      核定，如屬依法應進行環境影響評估者，並應檢附環境影
      響評估審查結果一併送核：．．．四、開發建築用地、設
      置公園、墳墓、遊憩用地、運動場地或軍事訓練場、堆積
      土石、處理廢棄物或其他開挖整地。」第23條第2項：「
      未依第12條至第14條規定之一擬具水土保持計畫送主管機
      關核定而擅自開發者，除依第33條規定按次分別處罰外，
      主管機關應令其停工，得沒入其設施及所使用之機具，強
      制拆除及清除其工作物，所需費用，由經營人、使用人或
      所有人負擔，並自第1次處罰之日起2年內，暫停該地之開
      發申請。」第33條第1項：「有下列情形之一者，處新臺
      幣6萬元以上30萬元以下罰鍰：．．．二、違反第12條至
      第14條規定之一，未先擬具水土保持計畫或未依核定計畫
      實施水土保持之處理與維護者，或違反第23條規定，未在
      規定期限內改正或實施仍不合水土保持技術規範者。．．
      ．」
    2.依山坡地保育利用條例經由行政院68年11月21日台68經字
      第11701號函核定，台灣省政府69年2月6日69府農山字第
      120166號公告，台北縣林口鄉全鄉均屬法定山坡地範圍；
      亦為依據水土保持法經行政院85年1月13日台85農01335號
      函核定，台灣省政府85年3月6日85府農水字第12314號公
      告之山坡地；是本件系爭土地屬公告之法定山坡地範圍，
      要無疑異。依據「水土保持法」第8條第1項：「下列地區
      之治理或經營、使用行為，應經調查規劃，依水土保持技
      術規範實施水土保持之處理與維護：．．．。五、於山坡
      地或森林區內開發建築用地，或設置公園、墳墓、遊憩用
      地、運動場地或軍事訓練場、堆積土石、處理廢棄物或其
      他開挖整地。．．．」，原告自應遵循水土保持法相關規
      定，於本件系爭地段地號土地堆積土石之前，應先擬具水
      土保持計畫送主管機關核准後始得施作，然原告未先擬具
      水土保持計畫送主管機關核准即已先行施作，且原告於行
      政訴訟起訴狀中亦坦誠於本案系爭地段地號土地堆積土石
      之行為。前述行為已違反「水土保持法」第23條第2項之
      規定，被告引用同法第33條及第23條第2項之規定對原告
      處分並無不當。原告提及行政院農業委員會頒佈「山坡地
      範圍劃定及檢討變更作業要點」部分，本件系爭土地並不
      符合該要點有關劃出山坡地範圍相關規定，本案系爭地段
      地號土地屬公告之法定山坡地範圍，要無疑異；被告自該
      要點頒佈迄今均持續辦理相關業務，原告函述地方行政機
      關辦理劃出業務被動、怠忽、延宕等，與事實相左。
　　理  由
一、本件被告經受合法通知，未於言詞辯論期日到場，核無行政
    訴訟法第218條準用民事訴訟法第386條各款所列情形，爰併
    準用民事訴訟法第385條第1項前段規定，依原告之聲請，由
    其一造辯論而為判決。
二、原告起訴主張：系爭土地最高標高僅30.51公尺，可使用面
    積平均坡度亦僅4.33%，並非水土保持法所稱之山坡地，且
    係原告向他人承租，供原告於鄰近所經營之砂石場，臨時堆
    放外購來料，實際使用者係約占系爭土地23%、面積不及500
    公尺之區域，原告並無擅自開發之情事，原處分及訴願決定
    不利原告部分顯有違誤，為此訴請如聲明所示云云。
三、被告則以：系爭土地屬依法公告之法定山坡地範圍，原告未
    依水土保持法規定，先擬具水土保持計畫，送主管機關核定
    ，而擅自堆積土石，被告乃依法處以罰鍰並命停止一切非法
    開發、使用行為，於法有據等語置辯。
四、按行為時水土保持法第3條第3款規定：「本法專用名詞定義
    如下：三、山坡地：係指國有林事業區、試驗用林地、保安
    林地，及經中央或直轄市主管機關參照自然形勢、行政區域
    或保育、利用之需要，就合於下列情形之一者劃定範圍，報
    請行政院核定公告之公、私有土地：(一)標高在100公尺以
    上者。(二)標高未滿100公尺，而其平均坡度在百分之5以上
    者。」第4條規定：「公、私有土地之經營或使用，依本法
    應實施水土保持處理與維護者，該土地之經營人、使用人或
    所有人，為本法所稱之水土保持義務人。」第8條第1項第5
    款規定：「下列地區之治理或經營、使用行為，應經調查規
    劃，依水土保持技術規範實施水土保持之處理與維護：五於
    山坡地或森林區內開發建築用地，或設置公園、墳墓、遊憩
    用地、運動場地或軍事訓練場、堆積土石、處理廢棄物或其
    他開挖整地。」第13條規定：「（第1項）第8條第1項第5款
    之開發、經營或使用行為，其水土保持義務人應先擬具水土
    保持計畫，送請主管機關核定，如屬依法應進行環境影響評
    估者，並應檢附環境影響評估審查結果一併送核，其水土保
    持計畫未經主管機關核可前，各目的事業主管機關不得逕行
    核發開發或利用之許可。（第2項）前項水土保持計畫之實
    施與維護，應由主管機關會同各該目的事業主管機關監督水
    土保持義務人執行之；其計畫內容、審查程序及實施之檢查
    ，由主管機關會同各該目的事業主管機關定之。」第23條第
    2 項規定：「未依第12條至第14條規定之一擬具水土保持計
    畫送主管機關核定而擅自開發者，除依第33條規定按次分別
    處罰外，主管機關應令其停工……」第33條第1項第2款規定
    ：「有下列情形之一者，處新台幣6萬元以上30萬元以下罰
    鍰：二、違反第12條至第14條規定之一，未先擬具水土保持
    計畫……」查水土保持法嗣於92年12月17日修正公布，增訂
    第6-1、14-1、38-1、38-2條條文、刪除第13條，將之修正
    併入第12條為：「（第1項）水土保持義務人於山坡地或森
    林區內從事下列行為，應先擬具水土保持計畫，送請主管機
    關核定，如屬依法應進行環境影響評估者，並應檢附環境影
    響評估審查結果一併送核：……四、開發建築用地、設置公
    園、墳墓、遊憩用地、運動場地或軍事訓練場、堆積土石、
    處理廢棄物或其他開挖整地。（第2項）前項水土保持計畫
    未經主管機關核定前，各目的事業主管機關不得逕行核發開
    發或利用之許可。（第3項）第1項各款行為申請案依區域計
    畫相關法令規定，應先報請各區域計畫擬定機關審議者，應
    先擬具水土保持規劃書，申請目的事業主管機關送該區域計
    畫擬定機關同級之主管機關審核。水土保持規劃書得與環境
    影響評估平行審查。……」其餘條文未予修正，是本件原處
    分認定之違反事實「未依水土保持法規定，先擬具水土保持
    計畫，送主管機關核定，而擅自堆積土石」（見原處分說明
    三）無論於修正前後均係水土保持法所明文禁止之事項，且
    如有違反者，均應依前揭第23條第2項及第33條第1項第2款
    之規定處以6萬元以上30萬以下之罰鍰並令其停工，被告據
    以處罰並無違處罰法定主義，合先敘明。
五、本件兩造不爭系爭土地標高未滿100公尺，係他人私有土地
    ，原告係系爭土地之使用者，於92年5月28日查獲時系爭土
    地上之土石係原告所堆放，原告未擬具水土保持計畫送主管
    機關核定等情，並有台北縣土地登記謄本、台北縣違規使用
    山坡地涉及違反水土保持法、山坡地保育利用條例案件現場
    會勘紀錄及現場照片附於訴願卷及測量成果冊附於本院卷可
    稽，堪認為真實。是本件之爭執，首在於系爭土地是否係水
    土保持法所稱之山坡地？原告有無水土保持法第23條所稱之
    擅自開發情事？
六、關於系爭土地是否係水土保持法所稱之山坡地部分：
  (一)依前引水土保持法第3條第3款第2目之規定，該法所稱之山
    坡地係指經中央或直轄市主管機關參照自然形勢、行政區域
    或保育、利用之需要，就標高未滿100公尺，而其平均坡度
    在百分之5以上之公、私有土地劃定範圍，報請行政院核定
    公告者而言。查台北縣林口鄉全鄉，經由行政院68年11月21
    日台68經字第11701號函核定，台灣省政府69年2月6日69府
    農山字第120166號公告，屬山坡地保育利用條例所稱之山坡
    地範圍；嗣復經行政院85年1月13日台85農01335號函核定，
    台灣省政府85年3月6日85府農水字第12314號公告，屬水土
    保持法所稱之山坡地，此為兩造所不爭，是系爭土地合於前
    揭關於水土保持法所稱之山坡地應報請行政院核定公告之要
    件，並無疑義。
  (二)又查系爭土地標高未滿100公尺，此亦為兩造所不爭，是本
    件之首一爭執，其實在於系爭土地之平均坡度是否在百分之
    5以上？所謂平均坡度應依宗地全部範圍計算抑或應以可使
    用之範圍計算？查水土保持法之立法目的在於為實施水土保
    持之處理與維護，以保育水土資源，函養水源，減免災害，
    促進土地合理利用，增進國民福祉（水土保持法第1條第1項
    參照），是所要求實施之水土保持處理與維護，須能確實達
    到上開之宗旨，苟依原告主張平均坡度應以「可使用之範圍
    」割裂計算，則水土保持法第3條第3款第2目之規定將成具
    文，標高未滿100公尺以下之山坡地將不復受到水土保持法
    之保護，殊不足採。
  (三)再查，系爭土地之平均坡度雖未經被告測量並計算，惟據原
    告自行提出之坡度計算成果冊之結果，其平均坡度高達20.
    81%，此有坡度計算成果冊附於本院卷可按，此亦為原告所
    不爭，是系爭土地之平均坡度在百分之5以上堪以認定。
    至原告主張另有依可使用之範圍計算之成果，且係受本院之
    指示云云，然查本件爭點之一本即在於原告對於水土保持法
    第3條第3項第2目之平均坡度有不同於文義之其他主張，則
    本院於原告請求自行測量計算平均坡度時，請原告分依二不
    同見解各提出平均坡度之數據，以供判斷，於法並無不合，
    附予說明。
七、關於原告有無水土保持法第23條所稱之擅自開發情事？
  (一)按水土保持法第23條之規定已如引，所稱之擅自開發，需與
    行為時同法第8條第1項第5款及第13條合併觀察，易言之，
    凡擬於山坡地有堆積土石等之開發、經營或使用行為，而其
    水土保持義務人未先擬具水土保持計畫，送請主管機關核定
    ，即逕於山坡地為堆積土石等之開發、經營或使用行為者，
    即屬水土保持法第23條所稱之擅自開發。
  (二)查本件原告未先擬具水土保持計畫，送請主管機關核定，已
    如前述，是原處分認原告係擅自開發，於法有據。至原告主
    張其係受系爭土地所有人之同意，非屬擅自開發云云，尚屬
    將其私法上之權利義務關係與公法上之作為義務，混為一談
    ，不足採信。
  (三)再原告主張堆放土石之行為，與水土保持技術規範之規定有
    間，應不構成違反水土保持法第8條第1項第5款之「堆積土
    石」之行為一節，惟按行為時水土保持法第8條係規定以：
    「（第1項）下列地區之治理或經營、使用行為，應經調查
    規劃，依水土保持技術規範實施水土保持之處理與維護：…
    …（第2項）前項水土保持技術規範，由中央主管機關公告
    之。」是水土保持技術規範之規定係為實施水土保持之處理
    與維護而設，而非係規範何謂非法堆積土石而設，是原告上
    開主張，顯係誤解法令所致，無可採信。
  (四)末查，被告於92年5月28日至現場會勘，製成會勘紀錄，並
    經原告之代表人甲○○閱覽後簽名，此有會勘紀錄在卷可憑
    ，是原告代表人對於會勘結果已有所知悉，縱仍有不明瞭或
    不記憶之處，原告亦得依行政程序法之規定向被告申請閱覽
    卷宗，依法被告尚無交付會勘紀錄予原告之義務，原告據此
    指摘被告違法，亦屬無稽。
八、綜上所述，原告之主張，均無可採，原處分及訴願決定關於
    不利於原告之部分雖有未就系爭土地之平均坡度具體認定之
    疏漏，然其結論仍屬可以維持，原告訴請撤銷，非有理由，
    應予駁回。
九、兩造其餘之陳述，於判決結果不生影響者，不予一一論述，
    附此敘明。
據上論結，本件原告之訴為無理由，爰依行政訴訟法第98條第3
項前段、第218條、民事訴訟法第385條第1項前段，判決如主文
。
中　　華  　民　　國  　94　　年　  11　　月　 24  　 日
                  第三庭審判長法  官　王　立　杰
                              法  官　黃　本　仁
                              法  官　王　碧　芳
上為正本係照原本作成。
如不服本判決，應於送達後20日內向本院提出上訴狀並表明上訴
理由，如於本判決宣示後送達前提起上訴者，應於判決送達後20
日內補提上訴理由書（須按他造人數附繕本）。
中　　華  　民　　國  　94　　年　  11　　月　 24  　 日
          　　　　  　　　　　書記官  葉  瑩  庭
